【裁判字號】    96,易,3683
【裁判日期】    970109
【裁判案由】    詐欺
【裁判全文】
臺灣高雄地方法院刑事判決              96年度易字第3683號
公  訴  人  臺灣高雄地方法院檢察署檢察官
被      告  乙○○
上列被告因詐欺案件，經檢察官提起公訴（96年度偵字第25013
號），本院判決如下：
    主  文
乙○○幫助犯詐欺取財未遂罪，處有期徒刑貳月，如易科罰金，
以新臺幣壹仟元折算壹日。
    事  實
一、乙○○雖未直接與詐騙集團基於犯意聯絡並參與詐欺取財行
    為，惟預見將個人之金融帳戶存摺、印鑑章及提款密碼交付
    予不熟識之人使用，可能遭該不熟識之人與所屬詐騙集團用
    以詐騙他人將款項匯入其所提供之金融帳戶內後再領取之，
    因而幫助該詐騙集團實行詐欺取財犯罪行為，並藉此掩飾身
    分使警察難以查緝，仍以縱使所交付予不熟識之人使用之金
    融帳戶存摺、印鑑章及提款密碼，果遭詐騙集團作為詐欺取
    財之犯罪工具亦無所謂之意思，基於幫助詐欺取財之不確定
    故意，於民國96年7 月18日下午3 時30分許，在高雄市○○
    區○○路、光華路口，將其在臺灣中小企業銀行苓雅分行開
    戶之活期儲蓄存款帳戶（戶名「乙○○」、帳號「00000000
    000000號」，下稱臺灣中小企銀帳戶）之存摺、印鑑章及提
    款密碼，交付予真實姓名年籍均不詳自稱陳姓之成年男子。
二、上開自稱陳姓之不詳成年男子及所屬詐騙集團於取得乙○○
    所交付之臺灣中小企銀帳戶存摺、印鑑章及提款密碼後，果
    基於意圖為自己不法所有之詐欺取財犯意，於96年7 月25日
    中午12時許，冒充係電信警察隊員，以電話向丙○○詐稱因
    其個人資料遭盜用而涉嫌非法吸金案件，已將其銀行帳戶凍
    結，須匯款至指定帳戶內，向財政部金融局辦理取消凍結存
    款。丙○○一時誤信而陷於錯誤，乃於同日下午某時，前往
    臺北市○○區○○街131 號「陽信商業銀行劍潭分行」，依
    指示臨櫃匯款新臺幣（下同）10萬元至指定帳戶即上開乙○
    ○所提供之臺灣中小企銀帳戶內後，旋即警醒，向電信警察
    隊查證後發覺受騙，立即報警處理，經警及時通報臺灣中小
    企銀將乙○○上開帳戶列為警示帳戶，使該詐騙集團未及提
    領丙○○所匯入上開款項而未遂，並循線查獲上情。
三、案經高雄市政府警察局苓雅分局報請臺灣高雄地方法院檢察
    署檢察官偵查起訴。
    理  由
一、本判決所引用之證據資料，關於傳聞證據部分，除符合刑事
    訴訟法第159 條之1 至4 或其他傳聞例外之規定，本得作為
    證據外，餘均經檢察官及被告乙○○於審理中同意作為證據
    ，本院審酌各該證據作成之情況，認以之為證據均無不當，
    依同法第159 條之5 第1 項規定，均得作為證據。
二、訊據被告固於本院審理中坦承有於前揭時、地將其所有上開
    臺灣中小企銀帳戶之存摺、印鑑章及提款密碼，交付予自稱
    陳姓之不詳之成年男子等情，惟矢口否認有何幫助詐欺取財
    之犯意，辯稱：其因缺錢花用，經向銀行申請個人信用貸款
    ，但因每月薪資過低而未通過審核，偶見報上刊登代辦個人
    信用貸款廣告，依所刊電話號碼聯繫後，因陳姓之男業務員
    之要求，始提供上開帳戶之存摺、印鑑章及提款密碼作為辦
    理貸款之資料云云，並提出96年7 月17日自由時報Ｆ11版分
    類廣告、「陳信貸款」業務專員「李世信」之名片、被告簽
    具之切結書影本各1 份、被告使用之門號0000000000號行動
    電話於96年7 、8 月份之通話紀錄單1 份資為佐證（本院卷
    第15至19頁）。經查：
(一)被告於前揭時、地，將其所申辦上開臺灣中小企銀帳戶之存
    摺、印鑑章及提款密碼，交付予自稱陳姓之不詳之成年男子
    等情，為被告所自承，並有上開臺灣中小企銀帳戶印鑑卡、
    印鑑變更申請書、收據、交易明細表、乙○○之國民身分證
    、駕駛執照、國民身分證領補換資料查詢結果影本各1 份在
    卷可稽（警卷第18至21頁）。而被害人丙○○於前揭時、地
    因遭電話詐騙而陷於錯誤，依指示匯款10萬元至被告提供予
    自稱陳姓之不詳成年男子使用之上開臺灣中小企銀帳戶內後
    ，旋即警醒，向電信警察隊查證後發覺受騙，立即報警處理
    ，經警及時通報臺灣中小企銀將乙○○上開帳戶列為警示帳
    戶，使該詐騙集團未及提領丙○○所匯入上開款項等情，亦
    據被害人丙○○於警詢中指訴綦詳（警卷第1 、2 頁），並
    有陽信商業銀行匯款收執聯、丙○○之國民身分證、臺北市
    政府警察局士林分局後港派出所受理刑事案件報案三聯單、
    受理詐騙帳戶通報警示簡便格式表、內政部警政署反詐騙案
    件紀錄表影本各1 份在卷足憑（警卷第7 至9 頁），此部分
    之事實已堪認定。
(二)按對於構成犯罪之事實，明知並有意使其發生者，為直接故
    意（確定故意），行為人對於構成犯罪之事實，預見其發生
    而其發生並不違背其本意者，為間接故意（不確定故意），
    二者雖均為犯罪之責任條件，但其態樣並不相同，故刑法第
    13條第1 項、第2 項分別予以規定區分。凡認識犯罪事實，
    並希望其發生者為直接故意；僅有認識，無此希望，但其發
    生亦不違背其本意者，為間接故意（最高法院88年度臺上字
    第4021號號判決意旨參照）。被告乙○○固於本院審理中辯
    稱係為辦理貸款而交付帳戶存摺、印鑑章及提款密碼予代辦
    貸款之業務員云云，惟顯與警詢中供稱：係於96年7 月18日
    至臺灣中小企業銀行苓雅分行辦理補發存摺、印鑑後，復於
    同年7 月22日在高雄市○○區○○路、光華路附近遺失等語
    相互矛盾（警卷第9 頁）。如被告係合法辦理貸款，為何於
    警詢中謊稱帳戶資料遺失等語，所辯已有可疑，難以輕信。
    雖於本院審理中又辯稱係因恐家人知悉辦理貸款，故於警詢
    中謊稱遺失存摺云云，然於警詢中業經員警告知係因上開帳
    戶有被害人匯款，涉嫌詐欺案件而接受詢問（警卷第7 頁）
    ，竟不懼犯罪追訴，僅為隱瞞家人貸款之事而不肯吐實，仍
    於警詢中謊稱遺失帳戶，顯然有違常情，所辯為辦理貸款而
    交付上開帳戶資料云云，即難採信。參以金融帳戶攸關個人
    財產權益，非與本人有密切關係，不致輕易提供他人使用。
    且目前金融機構對於個人開戶殊無限制，一般民眾皆能自由
    開戶，並無向他人蒐集帳戶之必要，此為眾所週知之事實，
    又近年來利用人頭帳戶遂行詐欺或恐嚇取財之案件眾多，廣
    為報章雜誌及新聞媒體所報導，相關政府機關亦不斷透過媒
    體加強宣導民眾防範詐騙之知識，依當前社會一般人之智識
    程度與生活經驗，對於非依正常程序要求提供金融帳戶存摺
    、印鑑章、提款卡及密碼者，均能預見係為取得人頭帳戶供
    作犯罪工具使用，已屬一般生活常識。被告乙○○於行為時
    已年滿29歲，教育程度為高職畢業，退伍已有6 年，其間曾
    從事水電、餐飲等工作等情，業據其所自承（本院卷第28頁
    ），智識程度非低，亦非毫無社會經驗，觀其精神狀況亦無
    異常之處，對於上開社會通常知識本無不能預見之可能，況
    其自承曾向銀行申請個人信用貸款，因薪資過低無法通過審
    核（本院卷第12、28頁），其既有向銀行申請貸款之經驗，
    自當知悉依正常貸款程序，根本不必繳交個人存款帳戶之存
    摺、印鑑章及提款密碼，縱有所謂代辦貸款業者要求交付上
    開帳戶資料，然既非申請貸款之正常程序所需，顯非申請貸
    款之用，而係另有不法用途，被告雖不能明知究竟上開帳戶
    將遭如何不法利用，然依其智識及生活經驗，對於該帳戶可
    能遭利用作為詐欺或恐嚇取財犯罪工具仍應有所預見，竟仍
    將上開帳戶之存摺、印鑑章及提款密碼，交付予並非熟識之
    自稱陳姓不詳成年男子，不論原因為何，終究係以只要能達
    到目的，對於上開帳戶資料遭如何利用均無所謂之意思而為
    交付，雖無證據足認與本件詐騙集團有何共犯之犯意聯絡或
    參與詐欺取財之行為，然對於所提供上開帳戶資料可能遭利
    用作為詐欺取財之犯罪工具，因而幫助該詐騙集團實行詐欺
    取財犯罪，既非無預見，仍然加以提供，主觀上之不確定幫
    助故意已堪認定。被告所辯為貸款而交付帳戶資料云云，並
    提出所稱代辦業者刊登之廣告、名片及通聯紀錄等資料，均
    無礙於不確定幫助故意之認定，難以據此卸責。
(三)綜上所述，本件事證明確，被告犯行洵堪認定，應予依法論
    科。
三、按刑法第339 條第1 項之詐欺取財罪，係以意圖為自己或第
    三人不法之所有，以詐術使人將本人或第三人之物交付，為
    其構成要件。本件並無證據足認被告乙○○主觀上與詐騙集
    團間有何共犯詐欺取財之犯意聯絡，亦無證據足認其有參與
    對於被害人丙○○施以詐術使其陷於錯誤之構成要件行為，
    僅係主觀上預見對於所提供之帳戶資料可能遭利用為人頭帳
    戶，並因而對於詐騙集團實行詐欺取財犯罪提供助力，仍基
    於縱然如此亦無所謂之意思即刑法上所稱不違背本意之幫助
    故意，在客觀上單純提供上開帳戶資料予自稱陳姓之不詳成
    年男子，果然遭詐騙集團用以詐騙被害人匯款至上開帳戶，
    幸因及時列為警示帳戶而未遭提領而未遂，核其所為，係犯
    刑法第30條第1 項、第339 條第3 項、第1 項詐欺取財未遂
    罪之幫助犯，爰分別依同法第25條第2 項、第30條第2 項之
    規定，按既遂犯、正犯之刑減輕並遞減之。公訴意旨未審酌
    本件正犯因上開帳戶及時列為警示帳戶致未及提領被害人所
    匯款項，而論以被告幫助詐欺取財既遂罪，容有未恰，惟因
    本院審理結果同為詐欺取財罪名，僅行為態樣有既遂未遂之
    分，無庸引用刑事訴訟法第300 條變更起訴法條（最高法院
    87年臺上字第3234號判例意旨參照）。
四、本院審酌被告提供人頭帳戶幫助他人犯罪，致使真正犯罪者
    難以被查獲，復令被害人求償無門，助長社會詐騙歪風，實
    為社會上詐騙集團猖獗，致一般民眾防不勝防之主要原因，
    又於警詢及本院審理中供詞反覆，否認犯意，犯罪後欠佳，
    本應重懲；惟念其前無犯罪科刑紀錄，有臺灣高等法院被告
    前案紀錄表1 份在卷可按，素行良好，僅遭查獲提供1 個人
    頭帳戶，情節較屬輕微，被害人遭詐騙之金額為10萬元，尚
    非鉅款，且幸未遭領取，危害非鉅等一切情狀，爰量處如主
    文所示之刑，並參酌本件情節及被告教育程度為高職畢業、
    從事水電工為業，家境小康之經濟情況，有警詢筆錄1 份附
    卷可參（警卷第7 頁），並諭知以法定最低之易科罰金折算
    標準即以1 千元折算1 日，以資儆懲。另按幫助犯為從犯，
    對於正犯之行為具有從屬性，應以正犯實行詐欺取財之時點
    ，為幫助犯之犯罪時間。本件正犯之犯罪時間係96年7 月25
    日，已在中華民國96年罪犯減刑條例所定96年4 月24日期限
    以後，被告上開幫助詐欺取財犯行，已不合於減刑條件，不
    得依上開減刑條例予以減刑，附此敘明。
據上論斷，應依刑事訴訟法第299 條第1 項前段，刑法第339 條
第3 項、第1 項、第25條第2 項、第30條、第41條第1 項前段，
刑法施行法第1 條之1 ，判決如主文。
本案經檢察官甲○○到庭執行職務。
中    華    民    國    97    年    1     月    9     日
                  刑事第六庭    審判長法  官  曾逸誠
                                      法  官  陳思睿
                                      法  官  林柏壽
以上正本證明與原本無異。
如不服本判決應於收受本判決後10日內向本院提出上訴書狀，並
應敘述具體理由，如未敘述上訴理由者，應於上訴期間屆滿後20
日內補提理由書狀於本院（均須按他造當事人之人數附繕本）「
切勿逕送上級法院」。
中    華    民    國    97    年    1     月    9     日
                                      書記官  林國龍
附錄本案論罪科刑法條：
刑法第30條
幫助他人實行犯罪行為者，為幫助犯。雖他人不知幫助之情者，
亦同。
幫助犯之處罰，得按正犯之刑減輕之。
刑法第339 條
意圖為自己或第三人不法之所有，以詐術使人將本人或第三人之
物交付者，處5 年以下有期徒刑、拘役或科或併科1 千元以下罰
金。
以前項方法得財產上不法之利益或使第三人得之者，亦同。
前2 項之未遂犯罰之。


司法院資訊處製作；財團法人民間司法改革基金會備份。
